【裁判字號】    89,上訴,794
【裁判日期】    890412
【裁判案由】    偽造有價證券等
【裁判全文】
臺灣高等法院刑事判決                  八十九年度上訴字第七九四號
    上  訴  人
    即  被  告  丁○○
    選任辯護人  林瑞彬
右上訴人因偽造有價證券案件，不服台灣宜蘭地方法院八十七年度訴字第一一五號，
中華民國八十八年十二月二十二日第一審判決（起訴案號：台灣宜蘭地方法院檢察署
八十七年度偵字第二三七號）提起上訴，本院判決如左：
    主  文
原判決撤銷。
丁○○連續意圖供行使之用，而偽造有價證券，處有期徒刑壹年捌月。
偽造之如附表所示支票陸張均沒收。
    事  實
一、丁○○基於意圖供行使之用之概括犯意，於八十五年三月至六月間，在其自己所
    有帳號０一五七八五號如附表所示之六紙支票上，盜蓋在其保管中之楊志賢之印
    章，而偽造印文，並填妥票據發票之應記載事項，連續偽造以楊志賢為發票人之
    前揭支票完成後，在宜蘭縣蘇澳鎮○○路一四五號住處，連續持附表編號一至五
    之支票五紙及編號六之支票一紙分別向張雪嬌及乙○○借款，並詐稱前揭支票為
    「客票」，使張雪嬌、乙○○誤信其支付能力，而陷於錯誤，交付如附表所示票
    面金額之現金，嗣該等支票均因印鑑不符而退票，丁○○事後雖為掩飾犯行，就
    編號一、二之支票補蓋真正印鑑章，惟就其餘四紙支票則未做處理而任令該票遭
    銀行拒絕往來。
二、案經告訴人張雪嬌、乙○○訴由台灣宜蘭地方法院檢察署檢察官偵查起訴。
    理  由
二、訊據上訴人即被告（以下簡稱被告）丁○○固承認有持編號一、二、三及編號六
    之支票向告訴人乙○○及張雪嬌借款之事實，惟矢口否認有何偽造有價證券及詐
    欺犯行，辯稱：當時是要以其兄蔡江榮之支票借款，欲蓋蔡江榮印章，因蔡江榮
    印章與楊志賢之章相似，因而蓋錯。伊持如附表編號三之支票一紙向告訴人張雪
    嬌調現後，已返還借款，支票亦已取回，而編號四、五之支票因發現開錯後即置
    於家中，並未持向告訴人張雪嬌借款，不知何故該三紙支票會由告訴人張雪嬌提
    示。另伊前曾交付告訴人張雪嬌編號一、二之支票，雖因錯蓋楊志賢章而印鑑不
    符，惟經銀行通知即行前往補正，該票款已如數給付告訴人，可見其無偽造有價
    證券之故意。再者，被告在八十五年三月間債信良好，不必「客票」即可借得金
    錢，並無偽造支票而詐稱「客票」之必要云云。
二、經查：
  (一)被告偽造前揭支票後，詐稱「客票」，而持向告訴人張雪嬌、乙○○借款之事實
    ，業據告訴人張雪嬌、乙○○於警訊及偵審中一致指訴綦詳，且有該等支票六紙
    在卷可稽。
  (二)被告於偵查中辯稱蓋錯印章。其於原審審理之初即謂：「（問：為何在支票上蓋
    楊志賢的章？答：）因楊志賢印章放在我那裡，..以前有用過楊志賢支票，因為
    我們是合夥人..」（卷宗第五五頁）則依被告所辯，應係指蓋用自已印章時錯取
    楊志賢之印章。惟查：被告既於偵查中稱：楊志賢印章與被告自己蓋用印鑑所使
    用之圓章外觀上極易辨識，又於審判中陳稱：楊志賢的印章是便章，用於蓋勞保
    章或其他申請單等語。則依被告所述，並衡諸一般人使用印章之習慣，對於使用
    於支票之印鑑章及一般便章之區別應屬分明，是被告應無可能在持用自己支票印
    鑑章時錯取楊志賢之便章，其所辯已無足採。參以證人楊志賢亦證稱：於十三年
    前曾受僱於被告所開設之引擎修理公司及船修理公司，大概是七十八年七十九年
    離開公司，未曾將支票借給被告或授權被告刻章，可能有便章仍放在被告處，惟
    前揭支票均非渠所簽發等語，足證被告所稱用過楊志賢支票云云亦屬虛偽，且其
    確係未得楊志賢之授權，即擅以楊志賢名義簽發支票。
  (三)被告嗣後改稱：當時是要以其兄蔡江榮之支票借款，要蓋蔡江榮的印章云云。惟
    無論「蔡江榮」與「楊志賢」之印章外觀如何相似，其所蓋用出之印文大有不同
    ，極易辨識。而依經驗法則，一般人蓋用印章於支票上，通常會檢視印文是否清
    晰，此時若有蓋錯印章之情形，即可及時發現，被告竟爾未為查覺，其可能性已
    屬甚微。且即使被告於蓋用印章時未查覺，於借款交付支票與告訴人等時，依交
    易習慣，雙方均會查看票面金額及票載事項，應不致於未發覺發票人蓋錯之明顯
    錯誤。且本件票面額金額均在數十萬之鉅款，是倘非被告向告訴人稱係「客票」
    ，告訴人等實無毫無疑慮而收下該等支票之理。況且，苟如被告所言，是在持用
    蔡江榮之印章時誤取楊志賢之章，則被告錯蓋之印章應蓋在蔡江榮之支票上，而
    非蓋用於自己之支票上。是被告所辯，均與常情大悖，難予採信。其聲請向銀行
    調閱蔡江榮印文，依上揭說明，應已無必要，附此敘明。
  (四)被告稱以附表編號三之支票所借金錢已清償告訴人張雪嬌，而告訴人張雪嬌已將
    票據返還被告云云。惟該票確係經提示後退票，有該支票及退票理由單在卷可稽
    ，足見該票在告訴人張雪嬌之持有中，被告所辯已取回支票乙節，亦難採信。況
    且，因被告因清償借款而取回票據後，更無保存該票據於家中之理。而被告另稱
    ：發票日為八十五年底之編號四、五之支票，因發現票印章蓋錯了，並沒有交給
    告訴人張雪嬌，而是放在抽屜中云云。惟查，被告交付與告訴人乙○○之編號六
    之支票，其發票日亦同為八十五年八月三十日，依被告與告訴人等之交易習慣，
    係於發票日前三月左右借款，有告訴人之指訴可稽，則編號四、五、六之三紙支
    票應係同時簽發，而可推認均已持向告訴人等行使，是告訴人之指訴應屬實情，
    被告辯稱並未交付等語委無足採。而證人甲○○於原審雖證稱：其於八十五年八
    月間至被告住處，被告已因遭人逼債而離家，家中無人，惟見支票散落一地等情
    ，縱為屬實，然並不足以證明告訴人張雪嬌係未經讓與而惡意取得前揭票據，是
    僅以證人甲○○之證詞，尚難為被告有利之認定。
  (五)被告又辯稱前曾簽發編號一、二之支票二紙交付告訴人張雪嬌，事後經銀行通知
    蓋錯印章而前往銀行補蓋印章，惟查被告自始即有利用蓋用楊志賢印章偽稱「客
    票」而詐得借款之犯意，已如前述，殊不能以其事後補救行為推論其無偽造有價
    證券之行為。況被告所偽造之附表編號三至六號支票均未補行蓋用被告印章，且
    屆期均遭銀行拒絕往來，足見其無償付票款之意。再者，告訴人均稱借款時是在
    發票日前三月左右，於借款時交付支票，已如前述，而前揭六紙支票發票日期各
    有不同，可見支票並非同時簽發。則衡諸常情，縱令被告果係欲使用其兄蔡江榮
    之支票時，錯蓋楊志賢之印章，同時並錯取其自己之支票簿使用，此情形應已殊
    為少見，遑論數次開票均犯同樣錯誤？足見其連續數次簽發楊志賢支票之行為均
    為故意偽造。
  (六)被告辯稱其於八十五年三月間債信良好，不必「客票」即可借得金錢，並無偽造
    支票而詐稱「客票」之必要云云。然查：被告亦曾自稱開本人的票是能借到錢，
    但是告訴人要求也拿些客票給他等語。復且，苟無需借用「客票」即可借款，被
    告又何須陳稱曾向其兄蔡江榮借票使用，儘可簽發自己之支票即足，是被告仍有
    持票詐稱「客票」之動機。又被告於八十五年五、六月間開始週轉不靈，此為其
    所自承。又被告於第一商業銀行蘇澳分行帳號○一五七八五戶名丁○○於八十五
    年八月三十日拒絕往來，有宜蘭縣票據交換所八十七年二月十日宜票交字第二六
    號函可稽，足見被告行使前揭支票時，經濟已陷於困難，而有預見未來不能清償
    之可能，仍持偽造票據借款，其不法所有之意圖甚明。
  (七)至被告辯稱為告訴人張雪嬌設定抵押權等情，係其清償借款之方法，與被告是否
    偽造有價證券無關，附此敘明。綜上所述，事證明確，被告犯行，應堪認定。
三、核被告所為，係犯刑法第二百零一條第一項偽造有價證券罪。其行使偽造有價證
    券之低度行為，應為偽造有價證券之高度行為所吸收，祇應以偽造有價證券罪論
    處。又被告盜用印章，蓋用印文之行為，係偽造各該有價證券之階段行為，不另
    論罪。其六次偽造行為時間緊接，犯罪構成要件相同，顯係基於概括犯意為之，
    為連續犯，應以一罪論，並加重其刑。公訴人僅就被告連續偽造編號三至六號支
    票四紙之犯行起訴，惟被告偽造編號一、二號支票部分與已起訴部分有連續犯之
    裁判上一罪關係，本院自得併為審判。另公訴人認被告持票借款係另涉有詐欺取
    財罪嫌，惟查被告行使偽造之有價證券，以使告訴人二人交付財物，所取得之借
    款適為該等支票之票面金額，則其詐欺取財仍屬偽造證券而行使之行為，本含有
    詐欺取財之性質，其詐欺行為不應另行論罪（最高法院三十一年上字第四○九號
    判例參照），併此敘明。又如附表所示之偽造支票六紙，均應依刑法第二百零五
    條之規定宣告沒收之。
四、原審以被告罪證明確，予以論罪科刑，固非無見，惟原判決科刑時疏未注及其犯
    罪情狀及犯罪後態度而為審酌，查被告犯罪後已與被害人乙○○、張雪嬌之夫丙○○在宜蘭市調解委員會成立調解清償債務，偽造楊志賢之支票亦有二張於事後
    補蓋真正印章付款與張雪嬌，犯罪後態度尚稱良好，一時失慮致罹刑章犯罪情狀
    尚堪相恕，認科以法定最低度仍嫌過重，實有適用刑法第五十九條酌量減輕其刑
    之必要，被告上訴意旨仍執陳詞否認故意偽造有價證券持以借款，固無理由，惟
    原判決既有上述可議，自應無從維持，應予撤銷改判，爰審酌被告犯罪之動機、
    手段、目的、方法及犯罪所生之損害並犯罪後態度等一切情狀，量處如主文第二
    項所示之刑，偽造如附表所示之支票六張，均應依刑法第二百零五條之規定宣告
    沒收之。
五、公訴意旨另以：被告另於八十五年五月至七月間向告訴人丙○○、張雪嬌夫婦調
    現而交付之甲○○所有花蓮中小企業銀行宜蘭分行、帳號０八九三六、票據號碼
    ＴＦＬ０六三二八九、ＴＦＬ０六三二九０、ＴＦＬ０六三二九一號，面額新台
    幣（下同）各六十五萬元之支票三張及交付給告訴人乙○○ＴＦＬ０六三二九三
    號，面額五十萬元之支票一張，則係甲○○失竊已掛失之支票，因認被告涉有侵
    占遺失物、偽造有價證券、詐欺罪嫌。公訴人認被告涉有前揭罪嫌，無非以甲○○證稱其支票係於八十五年七月十五日在家中遺失，而被告自稱該等支票向陳建
    興借得，陳建興則證稱並未交付與被告使用之供述為論據，惟被告堅決否認公訴
    人所指犯行，辯稱：該等支票係陳建興於宜蘭市○○路一０四號二樓磊拓公司交
    給伊，交付支票時金額已經打字記載完成，伊即持向告訴人等借款。經查，證人
    甲○○於偵查中陳稱：該四紙支票於遺失前已蓋妥支票印鑑章，惟並未記載其他
    票據應記載事項云云。然衡諸經驗法則，一般人使用支票，通常於簽發時始蓋用
    印章，是其證詞與常情有違，已難遽採。又證人陳建興雖堅稱：未曾交付甲○○
    之支票與被告等語，惟其亦證稱：因被告曾向伊借款，而甲○○常至伊公司認識
    被告，於八十五年間被告曾在伊公司向甲○○借一百多萬等語，可見被告與陳建
    興、甲○○間有金錢借貸往來。被告辯稱支票係陳建興交付等語尚非不足採信。
    況甲○○於本院審理中到庭改稱：陳建興向伊調票，伊蓋印後撕給陳建興該等支
    票，因當日喝醉，而事後忘記此事，才會去誤為申報遺失等語。其證述前後矛盾
    ，可見其申報遺失支票而聲請止付為不實，即難以甲○○曾稱支票遭竊即謂為被
    告涉有侵占遺失物犯行。被告稱陳建興將該票以公司打字機印妥金額後，由被告
    填具發票日，持以行使等語應為可採，從而被告應無偽造有價證券之犯行，又被
    告信該票是有效「客票」，持向告訴人行使，亦無詐欺之可言。此外復查無其他
    積極證據證明被告有公訴人所指之上開犯行，不能證明被告犯罪，惟此部分公訴
    人係以與前揭論罪科刑之部分為連續犯、牽連犯起訴，為裁判上一罪，爰不另為
    無罪之諭知。
據上論斷，應依刑事訴訟法第三百六十九條第一項前段、第三百六十四條、第二百九
十九條第一項前段，刑法第五十六條、第二百零一條第一項、第二百零五條、第五十
九條，罰金罰鍰提高標準條例第一條前段，判決如主文。
本案經檢察官覃正祥到庭執行職務。
中      華      民      國    八十九    年      四      月     十二     日
                              臺灣高等法院刑事第二庭
        審判長法  官  戴  章  甫
                                        法  官  林  銓  正
                                        法  官  黃  金  富
右正本證明與原本無異。
如不服本判決應於收受送達後十日內向本院提出上訴書狀，其未敘述上訴之理由者並
得於提起上訴後十日內向本院補提理由書（均須按他造當事人之人數附繕本）。
                                        書記官  鄭  靜  如
中      華      民      國    八十九    年      四      月     十三     日


司法院資訊處製作；財團法人民間司法改革基金會備份。
